【裁判字號】    90,上,293
【裁判日期】    900928
【裁判案由】    給付工程款
【裁判全文】
臺灣高等法院民事判決  九十年度上字第二九三號
      上  訴  人  誠德營造有限公司
      法定代理人  楊金萬
      法定代理人  曾金穗
右當事人間請求給付工程款事件，上訴人對於中華民國九十年二月八日臺灣台北地方
法院八十九年訴字第三三一二號第一審判決提起上訴，本院判決如左：
      主      文
原判決關於命上訴人給付金額超過新台幣貳佰肆拾肆萬仟壹佰貳拾肆元及其利息部
分，與該部分之假執行宣告暨訴訟費用之裁判均廢棄。
右廢棄部分，被上訴人在第一審之訴及其假執行之聲請均駁回。
其餘上訴駁回。
第一、二審訴訟費用由被上訴人負擔百分之四十四，餘由上訴人負擔。
本判決所命給付於假執行程序實施前，如上訴人以新台幣貳佰肆拾肆萬仟壹佰貳拾
肆元為被上訴人預供擔保，即免為假執行。
      事      實
甲、上訴人方面：
一、聲明：
  (一)原判決廢棄。
  (二)被上訴人在第一審之訴及其假執行之聲請均駁回。
  (三)如受不利判決，願供擔保請准宣告免假執行。
二、陳述：
  (一)被上訴人有偷工減料、違背合約條文，及無故停工情事，依合約第十六條第五、
    八款上訴人得解除契約，爰以上訴書狀送達為解除契約意思表示之送達。契約既
    遭解除即無給付工程款之義務。
  (二)被上訴人遲延完工，依合約第十條第一項約定，每逾期一天罰扣總價千分之三，
    被上訴人逾期三十天，應扣罰款新台幣（下同）六十一萬四千二百五十元。
  (三)被上訴人承作電腦收費系統有嚴重瑕疵，致上訴人名譽信用受損，應賠償非財產
    上損害一百萬元。
  (四)被上訴人承作電腦收費系統有嚴重瑕疵於驗收三日即無法使用，被上訴人復拒不
    修復，業主乃委請訴外人盛鍵電子股份有限公司（下稱盛鍵公司）修復，並從上
    訴人應領回之保固金扣除，致被上訴人損失八十八萬五千元
  (五)被上訴人因系爭工程施作瑕疵致業主省立桃園醫院無法使用因而增加支出人事成
    本及費率差異短收之損失共二百八十九萬一千九百一十六元，上訴人往後尚須追
    加保固維修費用。此等業主即將向上訴人請求之損害賠償，亦即為上訴人得向被
    上訴人主張之損害賠償債權。
  (六)以上被上訴人依瑕疵擔保規定應負損害賠償六百萬元，上訴人除得主張抵銷外，
    依不完全給付規定亦得同時履行之抗辯。
三、證據：提出(一)保固書及完工證明(二)桃園醫院函五紙、開會通知單一紙、存證信函
    二件(三)上訴人書函四件(四)與業主桃園醫院工程合約書一件(五)請求訊問證人陳永在
    (六)聲請函訊問桃園醫院是否向上訴人主張損害賠償。
乙、被上訴人方面：
一、聲明：上訴駁回。
二、陳述：除與原判決記載相同者予以引用外，並補稱：
  (一)否認偷工減料情事及無故停工情事，實際上已驗收合格。
  (二)否認逾期完工，契約未明訂完工期限。
  (三)盛鍵公司承包修復費用八十八萬五千元，同意扣除。
  (四)上訴人請求名譽信用非財產上財產，於法無據。
  (五)業主向上訴人主張二百八十九萬餘元之損害賠償與被上訴人施作無因果關係，且
    業主根本未提出損害賠償之請求，即上訴人損害責任尚未發生，無從主張抵銷。
  (六)被上訴人先前並未拒絕修補，係上訴人工程款支票退票，且遲延不給付工程款，
    被上訴人始拒續為修補之從義務。
三、證據：除援用原審立證方法外，提出被上訴人所發存證信函一件、書函二件為證
    。
      理      由
一、被上訴人起訴主張伊於八十七年間與上訴人簽訂工程承攬合約書，承包桃園省立
    醫院擴建醫學中心地下停車場新建工程電腦收費管理系統（下稱系爭工程），總
    價新台幣（下同）六百八十二萬五千元（含稅），被上訴人已依約完成工程，且
    經業主桃園省立醫院（下稱桃園醫院）驗收合格，詎上訴人尚欠工程款四百三十
    四萬三千五百元未付，經催不給，爰依工程合約請求判命上訴人如數給付並加付
    起訴狀繕本送達翌日起算法定遲延利息。
二、上訴人則以被上訴人有偷工減料、違背合約條文及無故停工情事，伊已依約解除
    契約，無付款義務。且被上訴人施作之電腦設備工程有嚴重瑕疵，迭催其修復不
    理，業主不得已委請第三人盛鍵公司保固修復而支付八十八萬五千元外，此費用
    既自上訴人應領之保固金扣除，即為上訴人之損失。再上訴人之名譽信用亦因而
    損失一百萬元，又被上訴人遲延完工依合約第十條約定應扣違約罰款六十一萬四
    千二百五十元，此外業主桃園醫院因系統故障將向上訴人求償二百八十九萬一千
    九百一十六元，且往後尚須追加維修費用損失，合計六百萬元，上訴人得據以主
    張抵銷。復得依不完全給付規定主張同時履行抗辯。
三、被上訴人主張伊承攬系爭工程業已驗收合格而上訴人尚欠四百三十四萬二千五百
    元餘款未付之事實，業據其提出工程承攬合約書一件、結算驗收證明書一紙、統
    一發票五紙為證（見原審卷第十二頁至第三十一頁），上訴人對於工程款僅支付
    二百四十八萬二千五百元，尚欠四百三十四萬二千五百元之事實亦不爭執（見本
    院卷第一八八頁），堪信被上訴人主張為真。
四、上訴人雖以前揭情詞置辯，然查：
  (一)上訴人主張解除契約，無非以被上訴人有系爭合約書第十六條第一項第五款「偷
    工減料、違背合約條文」及第八款「無故停止工程時」之情事，此為上訴人所否
    認；而上訴人唯一之佐證，係以系爭工程經驗收三天後即發生瑕疵故障為推定之
    證明方法（見本院卷第三三一頁），然查被上訴人所完成之工程既經驗收合格，
    為兩造所不爭，上訴人並已收受被上訴人所出具之保固書及完工證明書一紙（見
    本院卷第二十頁），則被上訴人所提出給付已符合債之本旨要無疑義，至嗣後發
    生故障或待改善之處，計有四項(一)出口柵欄機之開啟必須有電腦票卷之確認(二)舊
    院區入口大車進入時不靈光(三)列表機兩台其中一台無法使用(四)免費票券無法列印
    各班則管理員之免費數，此四項故障據業主委託之監造人許常去建築師了解結果
    ：依序為(一)項為系爭管理系統於測試期間始發現之管理系統之漏洞(二)項為前後兩
    部車輛若未保持停車間距造成感應線圈誤判一部所致(三)項則係月票ＩＣ感應之電
    腦資料列印不完整(四)項則為免費票券因金額為零，故該免收費停車數報表上未顯
    示列印出來，此有桃園醫院及許常去建築師事務所函各一件附卷足憑（見本院卷
    第七十二頁、第七十三頁），此等故障之發生或係測試時始發現管理上漏洞，顯
    非原設計功能所預計或為停車間距所致或為系統軟體程式問題，此觀之前揭建築
    師事務所函內敘明：被上訴人已進場修改軟體程式改善中（見本院卷第七十三頁
    背面），再參酌業主桃園醫院於九十年一月十七日第五次協調會決議：修理該系
    統時，請保留安德生原設計軟體以整清責任等情（見本院卷第七十頁），嗣後負
    責保固維修系爭工程之盛鍵公司負責人陳永在亦到庭陳證：出票、門禁、票的計
    算有問題，我們重新設計過，我們進場承包時內容是空白的，而且已經停罷了很
    久，軟體必須重新設計等語（見本院卷第一０四頁）（按嗣後電腦設備主機板經
    被上訴人取回原廠修理，見被上訴人與業主桃園醫院往來信函－本院卷第七十七
    頁至第九十七頁），足見前揭故障或待改善之處出在軟體設計並非設備或按裝之
    欠缺，而上訴人既已受領被上訴人開立之完工證明無異議，且迄未提出兩造簽訂
    承攬合約書應有前四項功能之要求（見原審卷第四十四頁至第四十九頁），被上
    訴人亦未曾保證有此四項功能，何能謂被上訴人偷工減料呢？至上訴人有無故停
    工情事係指完工驗收合格後因發現故障後經催拒修復為詞，惟查被上訴人於八十
    九年五月前並未拒絕修復（見本院卷第七十三頁背面，許常去建築師函），而於
    八十九年五月五日取回電腦主機板（見本院卷第七十七頁、第八十一頁），嗣因
    上訴人應付之工程款遭退票，經催不給，乃將設備收回等情，有被上訴人分致上
    訴人及桃園醫院函三件在卷足憑（本院卷第九十五頁至第一百頁），被上訴人既
    係依兩造合約書第十九條第二款主張權利，亦難謂無故停工。上訴人此項主張洵
    屬無據，上訴人主張解除契約既不合法，自難解免給付工程款之義務。
  (二)上訴人主張被上訴人遲延完工應扣罰款六十一萬餘元一節為被上訴人所否認，兩
    造工程合約書並未明定完工期限為兩造所不爭（見本院卷第三百三十五頁），僅
    約定配合工進度或依工程進度表完工天數完工（見原審卷第十二頁），而被上訴
    人依約除提供設備外，尚須安裝且配合測試及調整至符合合約之要求，暨驗收（
    見原審卷第十三頁、第十四頁、付款方式及配合事項），按給付無確定期限者，
    債務人於債權人得請求給付時，經其催告而未給付，自受催告時負遲延責任，或
    於催告期限屆滿時負遲延責任。民法第二百二十九條第二項、第三項定有明文。
    查上訴人雖於八十八年十一月十日通知被上訴人限於同日交業主做教育訓練，否
    則即視為逾期（見本院卷第三十二頁），微論教育訓練僅係驗收前之預備階段，
    且該函函並未保留相當期限供被上訴人履行，顯失催告意義，難謂合法有效之催
    告。上訴人另於八十八年十一月二十九日通知被上訴人各謂業主將於十二月一日
    要作正式驗收，逾期將依約罰款等情（見本院卷第三十二頁背面），然被上訴人
    及上訴人與業主曾於同年十一月十八日召開協調會議，依該決議結論三、五、七
    項：被上訴人應於十一月二十二日開始起七工作天完成車輛進出之所有測試，軟
    體修改十一月十九日起二週完成。足見單以自然曆計算最遲被上訴人應於十二月
    三日完成測試，若以工作天計算尤不止於此。況辦理驗收尚須在前開測試經監造
    單位審核後始可（見本院卷第六十頁至第六十二頁），是上訴人自行通知被上訴
    人將於十二月一日驗收，顯然片面縮短被上訴人之原有履行期限，既未得其同意
    ，亦與民法第二百二十九條第二項規定催告須債權人於得請求給付時始得為之催
    告不合，況業主桃園醫院所開立之結算驗收證明書亦未就完工逾期有何記載（見
    原審卷第二十八頁），尚難謂被上訴人完工逾期，上訴人主張扣除罰款，亦屬無
    據。
  (三)上訴人主張其名譽信用因此非財產上受損一百萬元一節，為被上訴人所否認，然
    上訴人為依法組織之法人，其名譽縱遭受損害，亦無精神上痛苦可言（參最高法
    院六十二年台上字第二八０六號判例），何能請求非財產上之損害賠償，又上訴
    人之信用何以受損亦未舉證以實其說，亦難依人格權受害之法則請求非財產損害
    賠償。
  (四)上訴人主張因系爭工程瑕疵通知被上訴人修補，而被上訴人於八十八年五月後經
    催拒不修補，致上訴人以工程保固金墊付訴外人盛鍵公司維修保固工程費八十八
    萬五千元認係因瑕疵所生損害賠償，應與系爭工程報酬抵銷一節，為被上訴人所
    同意扣除（見本院卷第一八九頁），核無不合，應予扣除。
  (五)上訴人另主張因系爭工程驗收後即故障無法使用，業主將以因此致生人事成本支
    出增加及費率差異短收二項共計二百八十九萬一千九百一十六元之損害賠償債權
    向被上訴人訴追，此亦係上訴人得向被上訴人請求之損害賠償債權，上訴人有得
    據以主張與被上訴人工程款債權抵銷一節，被上訴人則以無因果關係否認之。按
    因可歸責於承攬人之事由，致工作發生瑕疵，定作人除依民法第四百九十三條、
    第四百九十四條規定請求修補或解除契約或請求減少報酬外，並得請求損害賠償
    ，民法第四百九十五條第一項定有明文。經查業主桃園醫院於驗收三日後發現故
    障即曾通知上訴人修補，被上訴人亦曾被通知修改軟體程式，已如前述，則業主
    當可以功能修補至符合契約要求以前即相當於遲延給付所生之損害賠償向上訴人
    行使權利，桃園醫院主張自八十九年一月七日（驗收日）至九十年七月十六日止
    無法使用期間損失人事成本，與此旨趣固無不合，至費率差異短收，則因何以電
    腦收費每月以二百四十元計，而人工收費只能收九十元，業主並未提出證據佐實
    其說（見本院卷第一六一頁），尚非可取，自難憑以認定係被上訴人應負之損害
    賠償。次查本件系爭工程驗收合格後三日發現有四項缺失已如前述，而因該電腦
    收費系統無法作業，業主自八十九年一月起即以人力代為操作，有桃桃園醫院函
    一件附卷可憑（見本院卷第七十二頁），嗣八十九年五月間電腦主機板復遭被上
    訴人取回，迄未送回，則業主尤無可能使用該電腦收費系統。終至九十年二月間
    業主與訴外人盛鍵公司簽訂保固維修工程合約，由盛鍵公司重新規劃設計軟體，
    並約定盛鍵公司應於九十年四月三十日完工（見本院卷第一一二頁至第一三六頁
    ），則因被上訴人施工瑕疵致不能使用之期間，應為自八十九年一月十日至九十
    年四月三十日止，桃園醫院所列算無法使用之期間超過此部分者，應與被上訴人
    無關。桃園醫院主張因電腦收費系統無法使用須於該停車場入口早晚共多用二人
    ，每月薪資二萬四千元等，尚屬合理，且為被上訴人所不爭執（見本院卷第一六
    一頁、第一九０頁），則以桃園醫院核算十八個月支出之人事成本按比例（十四
    個月又二十日）換算，業主因被上訴人工程瑕疵得向上訴人請求之損害賠償為一
    百零一萬四千三百七十六元（即0000000元÷18×14(20/30)＝0000000元)，上訴
    人以此損害賠償債權持以與被上訴人工程報酬債權抵銷，即無不合，又桃園醫院
    既於回覆本院函內表示欲以損害賠償債權向上訴人訴追，應屬可信，尚難謂上訴
    人並未向業主清償該損害賠償債權，即不容許其行使抵銷之抗辯權。
  (六)至上訴人主張往後尚有保固期間維修費用之損失一節，未據其舉證以實其說，自
    無可取。
  (七)合計上述：上訴人得據以主張抵銷之損害賠償債權為一百八十九萬九千三百七十
    六元（即88500元＋0000000元＝0000000元)，其餘工程款二百四十四萬三千一百
    二十四元仍難免負給付義務（即0000000元－0000000元＝0000000元）。
五、綜上所述，被上訴人基於承攬合約請求上訴人給付工程報酬二百四十四萬三千一
    百二十四元及自八十九年八月十八日（即起訴狀繕本送達翌日起）加付法定遲延
    利息即屬正當；逾此部分之請求，非法所許。原審於上開應准許之範圍為被上訴
    人勝訴判決，並准許假執行之宣告，即無不合，上訴論旨指摘原判決此部分不當
    ，非有理由，至前揭不應准許之部分，原審為被上訴人勝訴判決，即有未洽，上
    訴論旨指摘原判決此部分不當，求為廢棄改判，為有理由。又上訴人陳明如受不
    利判決願供擔保請准宣告免假執行，核無不合，爰酌定相當擔保金額准許宣告之
    。
六、兩造其餘攻繫防禦方法及未經援用之證，經斟酌後認為與本判決結果不生影響，
    爰不一一論述。
七、據上論結，本件上訴為一部有理由，一部無理由，依民事訴訟法第四百六十三條
    、第四百四十九條第一項、第四百五十條、第七十九條後段、第三百九十二條判
    決如主文。
中      華      民      國    九十      年      九      月    二十八    日
                                民事第十七庭
                                    審判長法  官  鄭  雅  萍
                                          法  官  許  文  章
                                          法  官  吳  謀  焰
右正本係照原本作成。
如不服本判決，應於收受送達後二十日內向本院提出上訴書狀，其未表明上訴理由者
，應於提出上訴後二十日內向本院補提理由書狀（均須按他造當事人之人數附繕本）
上訴時應提出委任律師或具有律師資格之人之委任狀；委任有律師資格者，另應附具
律師及格證書及釋明委任人與受任人有民事訴訟法第四百六十六條之一第一項但書或
第二項（詳附註）所定關係之釋明文書影本。
中      華      民      國    九十      年      十      月      八      日
                                          書記官  黃  瑞  芬
附註：
民事訴訟法第四百六十六條之一（第一項、第二項）
對於第二審判決上訴，上訴人應委任律師為訴訟代理人。但上訴人或其法定代理人具
有律師資格者，不在此限。
上訴人之配偶、三親等內之血親、二親等內之姻親，或上訴人為法人、中央或地方機
關時，其所屬專任人員具有律師資格並經法院認為適當者，亦得為第三審訴訟代理人
。


司法院資訊處製作；財團法人民間司法改革基金會備份。
